臺灣臺中地方法院刑事判決　　　　　　　　　　　　　九十年度訴字第一四二號
　　公　訴　人　臺灣臺中地方法院檢察署檢察官
　　被　　　告　甲○○
　　選任辯護人　陳慶祥
右列被告因誣告案件，經檢察官提起公訴（八十八年度偵字第二二０五九號），本院
判決如左：
    主  文
甲○○意圖他人受刑事處分，向該管公務員誣告，處有期徒刑柒月。
    事  實
一、甲○○曾因詐欺罪，於民國九十年四月十二日為最高法院判處有期徒刑一年二月
    確定，送監執行後，於九十一年八月十四日假釋付保護管束，而於九十一年十月
    四日假釋期滿執行完畢（不構成累犯）。甲○○明知發票人劉春貞（本院另案通
    緝中）、付款人臺灣土地銀行南臺中分行、發票日八十六年十二月三十日、面額
    新台幣（下同）八十萬元、支票號碼：ＤＲ0000000號之支票一紙，係渠
    與劉春貞在八十六年六月間因以共同投資法拍屋為由，而向乙○○詐財（甲○○
    所犯詐欺罪部分，已經最高法院九十年四月十二日判處有期徒刑一年二月確定）
    時，由劉春貞簽發經由甲○○背書後交付乙○○者。嗣經乙○○於支票發票日屆
    期後提示未獲付款，發覺該支票帳戶已於八十六年十月三十一日拒絕往來，始知
    悉遭詐騙之事，而在八十七年一月十六日向本院對甲○○、劉春貞提起詐欺之自
    訴（八十七年度自字第八八號）；及分由乙○○及其母丙○○○持該支票向本院
    臺中簡易庭對甲○○提起給付票款之民事訴訟（八十七年度中簡字第九九二號、
    八十七年度中簡字第六三四號）。詎甲○○明知乙○○所持有該支票號碼：ＤＲ
    0000000號之支票一紙背面「甲○○」之背書，確係渠所為之背書，竟意
    圖使乙○○及丙○○○受刑事處分，於八十八年五月十四日前數日，由其口述告
    訴人意旨，而委由不知情之律師華嘉遠代為撰寫告訴狀，並由該律師事務所不詳
    姓名之成年助理，於同年月十四日向臺灣臺中地方法院檢察署檢察官提出告訴；
    具狀捏稱：乙○○與丙○○○因不滿甲○○之妻劉春貞積欠之債務未予解決，竟
    遷怒甲○○，趁持有劉春貞所簽發，付款人臺灣土地銀行南臺中分行、發票日八
    十六年十二月三十日、面額八十萬元、支票號碼：ＤＲ0000000號之支票
    一紙之機會，在支票背面偽造甲○○之簽名及印文，而偽造甲○○之背書，並分
    別由乙○○、丙○○○提出行使，向本法院民事庭聲請假扣押，及向本院臺中簡
    易庭對甲○○提起給付票款之民事訴訟，意圖請求甲○○給付乙○○、丙○○○
    八十萬元，而向該管承辦之檢察官誣指乙○○、丙○○○犯有刑法上行使偽造私
    文書罪及詐欺罪。及於本院八十七年度自字第八八號乙○○自訴甲○○、劉春貞
    詐欺案件審理期間，另委不詳姓名之律師代為撰寫反訴狀，於八十八年六月十五
    日向本院提起反訴，以同一事實誣指乙○○犯有刑法上行使偽造私文書及詐欺罪
    。
二、案經乙○○、丙○○○訴由臺灣臺中地方法院檢察署檢察官偵查起訴。
    理  由
一、訊據被告甲○○對於有先後在八十八年五月十四日、同年六月十五日，具狀向臺
    灣臺中地方法院檢察署檢察官及本院刑事庭，以告訴人乙○○、丙○○○在前揭
    案外人劉春貞所簽發，付款人臺灣土地銀行南臺中分行、發票日八十六年十二月
    三十日、面額八十萬元、支票號碼：ＤＲ0000000號之支票背面偽造被告
    之背書為由，而對告訴人提出行使偽造私文書罪及詐欺罪之告訴及反訴等事實，
    均坦承不諱；惟否認有何誣告犯行，並辯稱：該支票號碼：ＤＲ0000000
    號支票背面「甲○○」之署名及印文並非其所為者，且伊係依據刑事警察局及法
    務部調查局之鑑定報告才提出告訴及反訴的；而警察大學之鑑定，因為是教授在
    鑑定，可能比較沒有實務經驗，應不可採；又因為告訴人乙○○、丙○○○分別
    對其提起民事訴訟，伊覺得他們將一個債權弄成二個債權，所以才提出告訴等語
    。經查：
  (一)被告自白其確有分於八十八年五月十四日、同年六月十五日，具狀向臺灣臺中地
    方法院檢察署檢察官及本院刑事庭，以告訴人在前揭支票號碼：ＤＲ00000
    00號之支票背面偽造被告之背書，並提出行使為由，而對告訴人乙○○、丙○○○提起行使偽造私文書及詐欺罪之告訴，及對告訴人乙○○提起行使偽造私文
    書及詐欺罪之反訴等事實，核與告訴人在檢察官訊問時所指述之情節大致相符，
    且經本院調閱臺灣臺中地方法院檢察署八十八年度偵字第一二一七九號及本院八
    十七年度自字第八八號案卷核閱屬實，有各該告訴狀及反訴狀附於該案卷宗可查
    ；足認被告確有對告訴人乙○○、丙○○○以前揭支票背面「甲○○」之背書係
    告訴人偽造並提出行使詐財為由，而提出刑事之行使偽造私文書及詐欺罪之告訴
    ，及對告訴人乙○○提起刑事之行使偽造私文書及詐欺罪之反訴。
  (二)被告對告訴人提出告訴及反訴後，經檢察官就該告訴案件以已經提起自訴為由，
    而停止偵查移送本院八十七年度自字第八八號詐欺案件併辦；經本院審理結果認
    不能證明告訴人乙○○犯罪而諭知無罪之判決；告訴人丙○○○部分則以其非該
    案之自訴人，不得為反訴之被告，而以起訴程序違背規定為由，諭知不受理之判
    決，檢察官請求併辦之告訴人丙○○○部分，並退回由檢察官另依法處理；嗣經
    檢察官偵查後，於八十八年八月十六日以犯罪嫌疑不足為由，予以不起訴處分。
    告訴人乙○○經本院八十七年度自字第八八號刑事判決無罪後，經被告向臺灣高
    等法院臺中分院及最高法院提起上訴，均認上訴無理由，而判決駁回；業經本院
    調閱臺灣臺中地方法院檢察署八十八年度偵字第一二一七九號、第一七七八四號
    、本院八十八年度自字第八八號、臺灣高等法院臺中分院八十八年度上訴字第一
    八三二號、最高法院九十年度台上字第二二二五號案卷核閱屬實，並有各該案件
    之不起訴處分書、刑事判決書等附卷可稽。
  (三)被告雖否認該支票號碼：ＤＲ0000000號支票背面「甲○○」之署名及印
    文係其所為者，亦即否認有在該支票背面為背書行為；然查該支票背面「甲○○
    」之背書確係被告所自為者，已據告訴人於檢察官訊問時指述明確。且該支票號
    碼：ＤＲ0000000號支票，連同告訴人所提另張發票人、付款人均相同，
    發票日八十六年十二月三十一日、面額為五百萬元、支票號碼：ＤＲ00000
    00號支票，背面亦有「甲○○」背書之支票，經本院八十七年度自字第八八號
    詐欺案件審理期間，送憲兵司令部刑事鑑識中心以萬能投影比對儀及特徵歸納比
    對法鑑驗結果，認「1.貳紙台灣土地銀行票號ＤＲ0000000、、ＤＲ00
    00000號支票背面上之「甲○○」簽名字跡與八十七年一月十六日自訴狀（
    指八十七年度自字第八八號詐欺案件）、八十七年二月十九日及八十七年三月五
    日等二件筆錄、八十五年八月十七日房屋租賃契約書上之「甲○○」簽名字跡、
    八十七年二月十九日甲○○當庭書寫字跡之個性、慣性及特徵相符。2.貳紙台灣
    土地銀行票號ＤＲ0000000、ＤＲ0000000號支票背面上之「甲○○」簽名字跡筆劃流暢且轉折自然，並無模仿情形」，有憲兵司令部刑事鑑識中
    心八十七年十一月三十日八十七綱得字第一五七二七號鑑驗通知書附於該案卷宗
    可稽。又上開二紙支票另於該案審理期間經送請中央警察大學鑑定結果，認「編
    號甲（指系爭票號ＤＲ0000000號支票背面「甲○○」字跡）字跡係支票
    背書字跡，書寫速度並不快，然亦未有任何顫抖遲滯之現象，可判定為平日所書
    寫之字跡，其書寫特徵明確顯現，可與編號乙（指票號ＤＲ0000000號支
    票背面「甲○○」字跡）及丙（指被告在該案於自訴狀繕本收受之簽收、各次筆
    錄及當庭命書寫之「甲○○」字跡）之字跡比對。編號乙字跡亦係支票背書字跡
    ，此字跡之書寫速度稍快，未有任何顫抖遲滯的現象，故亦可認定為平日所書寫
    字跡，其書寫特徵明確顯現，可與編號甲及丙之字跡比對。編號丙字跡亦係平日
    所書字跡，此字跡之書寫速度快，略顯潦草，字劃結構不夠嚴謹，其部分特徵仍
    然符合特性與慣性之要求，故仍可與編號甲及乙字跡比對。結論：編號丙字跡在
    所列舉之七個特徵中，均具有特性及慣性的條件，依據統計學中「趨中理論」可
    論斷此特徵均為編號丙字跡之不易改變之特徵。編號甲、乙之此七項特徵又均與
    編號丙之此七項特徵相同，故可判定編號甲、乙、丙字跡均為同一人所書」，亦
    有該校八十八年五月二十五日（八八）校科字第八八一二六八號函覆之鑑定書附
    於該案卷宗可證，且經本院調核閱屬實，並有影本之鑑定書在卷可查。核其鑑定
    之結果亦與告訴人乙○○、丙○○○在偵查中所指述之情節相符。又於本院審理
    期間，經依被告之聲請向臺灣銀行臺中分行調取告訴人乙○○在該行所設帳號：
    ０六０五一七號支票存款帳戶，於八十五年九月十日起至八十六年九月十日止，
    由告訴人乙○○簽發，且各該支票背面均有被告背書之支票八紙，檢同前揭支票
    號碼ＤＲ0000000、ＤＲ0000000號支票，再送中央警察大學鑑定
    ，其結果認「1.編號甲（指告訴人乙○○簽發，被告背書之八紙支票）字跡係支
    票背書字跡，書寫速度快速，筆畫無顫抖情形，筆壓有明確輕重現象，且輕重之
    位置顯現在筆畫之起筆、運筆及收筆處，此即表現出書寫筆法之韻律，這些字跡
    特性與偽造他人字跡的特性不相符，故可排除為偽造他人的字跡的可能。又編號
    甲字跡之書寫特徵，在八紙支票之背書字跡均重覆出現，此特點又與隱藏自我特
    徵字跡的特性不相符，故亦可排除編號甲字跡為隱藏自我特徵字跡的可能性。又
    編號甲字跡之書寫特徵均明顯顯見，故可為與編號乙（指本件前揭支票）字跡比
    對的樣本。2.編號乙字跡數量較少，無法在書寫特徵上明確予以歸類。又編號乙
    字跡之書寫速度稍慢，筆畫無顫抖遲滯的現象，筆畫筆壓清楚顯現，且輕重的位
    置均在筆畫之起筆、運筆及收筆處，亦即明確表現出書寫筆法的韻律。這些特徵
    與偽造他人字跡的特性不相符，故可排除編號乙字跡為偽造他人字跡之可能。又
    雖然編號乙字跡只有兩組，但書寫特性處仍頗一致，是以仍可推論編號乙字跡與
    隱藏自我特徵字跡的特性不符，應可排除其為隱藏自我特徵字跡的可能。同時編
    號乙字跡的書寫特徵亦明確可見，故可作為與編號甲字跡比對的樣本。結論：經
    由初步鑑定及精密鑑定之結果得知，編號甲、乙字跡均非為「偽造他人字跡」及
    「隱藏自我特徵字跡」；又編號甲、乙字跡之書寫特徵大部分均相符。故可推論
    ，編號甲乙字跡極為相似；至於是否可推論編號甲乙字跡是否為同一人所書，由
    於編號乙字跡之數量僅為兩組，較難對書寫特徵予以準確之歸類。」有該大學九
    十一年九月二十日（九十一）校科字第九一０二０四二號函覆之鑑定書在卷可稽
  ，亦與告訴人乙○○、丙○○○前揭指述該支票號碼：ＤＲ0000000號支
    票背面「甲○○」之背書係被告所自為等事實相符，應認告訴人乙○○、丙○○○所為之指述非不可採信。綜合告訴人指述之情節，暨上揭憲兵司令部刑事鑑識
    中心、中央警察大學等先後三次對於該支票號碼：ＤＲ0000000號支票背
    面「甲○○」背書鑑定之結果，足見被告於本院審理時所辯該支票背面「甲○○
    」背書非其所為等語，為屬卸責之詞，當不可採信。
  (四)被告雖辯稱其之所以提出告訴及反訴，係依據刑事警察局及法務部調查局之鑑定
    結果才提出告訴及反訴的，且其告訴因告訴人乙○○、丙○○○對其提起二個民
    事訴訟，並非事出無因，被告無誣告之犯意等語。然查，本件該支票號碼：ＤＲ
    0000000號支票背面「甲○○」之背書確係被告所自為者，已如前述，顯
    見被告對於自己是否有在支票上背書之事實，係親自經歷，了然一心，竟虛構事
    實，謊稱該支票背面「甲○○」之背書係告訴人乙○○、丙○○○所偽造者，而
    分別具狀向臺灣臺中地方法院檢察署檢察官對告訴人乙○○、丙○○○提出行使
    偽造私文書及詐欺罪之告訴，及向本院刑事庭對告訴人乙○○提起行使偽造私文
    書及詐欺罪之反訴，所為即與刑法上誣告罪之構成要件該當。至於在本院八十七
    年度自字第八八號詐欺案件審理期間，雖曾另將該支票送內政部警政署刑事警察
    局及法務部調查局鑑定，經該局回函雖分別載明：「因該支票上甲○○背書字跡
    有模仿之虞，且林某本人字跡特徵不顯，本案歉難認定，原件檢還」、「本案送
    鑑甲○○平時及當庭簽名筆跡中，因其簽寫式樣變化不一，無法確認其書寫習慣
    及特徵，致無法鑑定」等語，有內政部警政署刑事警察局及法務部調查局分別函
    覆之資料附於該案卷宗可查。然究其原因均係因該二單位認所檢附之上訴人平時
    及當庭簽名之字跡特徵不明顯，故認為無法與有模仿之虞之待鑑定字跡（即系爭
    支票上之背書簽名字跡）作比對，並非認定系爭支票上之簽名係經偽造、模仿，
    已不足為有利於被告之認定；且如前所述，被告對於該支票背面之「甲○○」背
    書是否為其所自為者，為親身經歷之事實，無待於鑑定之結果，即應知之甚明；
    自不得以內政部警政署刑事警察局及法務部調查局，因以上開理由未實施鑑定之
    結果，而持以為告訴及反訴之依據，並脫免其誣告之罪責。至於所辯中央警察大
    學為學術單位，教授鑑定，無實務經驗為由，而抗辯其鑑定之結果不可採云云；
    然查筆跡之鑑定有一定之理論基礎及專業訓練，而中央警察大學為國內刑事科學
    鑑定之專責機關，有相當之筆跡鑑定之實務經驗，而具有一定之公信力，被告空
    言指摘該校之鑑定不具實務經驗，而不可採信等語，自無可採。
  (五)綜上所述，被告所辯，無非事後圖卸刑責之詞，不足採信。本件事證明確，被告
    犯行洵堪認定，應依法論科。
二、核被告所為，係犯刑法第一百六十九條第一項之誣告罪。其先後雖向臺灣臺中地
    方法院檢察署檢察官提出告訴，再向本院刑事庭就告訴人乙○○部分提出自訴之
    反訴，惟既係出於一個使告訴人乙○○受刑事處分之單一犯意，而先後為告訴及
    自訴之行為，應屬一個誣告行為之繼續，應僅成立一個誣告罪。又刑法第一百六
    十九條第一項之誣告罪，因該罪所侵害者乃國家之審判事務，故被告向臺灣臺中
    地方法院檢察署檢察官提出告訴時雖一行為同時誣告告訴人乙○○、丙○○○二
    人，仍應祇論以一個誣告罪。被告於提出告訴時利用不知情之華嘉遠律師虛構事
    實撰擬告訴狀，及由該律師事務所不詳姓名之成年助理代為遞狀提出告訴；及利
    用不詳姓名之律師虛構事實撰擬反訴狀，提出反訴，應為間接正犯。爰審酌被告
    犯罪之動機、目的、品行，本件被告誣告犯行先提起告訴復再提起自訴之犯罪手
    段，及與告訴人因本件該支票所生之糾葛，不循民事訴訟途逕以求確認其應負之
    責任，遽提起誣告之告訴及反訴，其所為實非正途，及犯罪所生之損害，並犯後
    猶一再否認犯罪之犯後態度不佳等一切情狀，量處如主文所示之刑，以示懲儆。
三、公訴意旨另以：被告明知告訴人乙○○所持有該支票號碼：ＤＲ0000000
    號之支票一紙背面「甲○○」之背書，確係渠所為之背書，竟意圖使告訴人丙○○○受刑事處分，於本院八十七年度自字第八八號告訴人乙○○自訴被告及案外
    人劉春貞詐欺案件審理期間，另委不詳姓名之律師代為撰寫反訴狀，於八十八年
    六月十五日向本院提起反訴，具狀捏稱：告訴人乙○○、丙○○○因不滿被告之
    妻即案外人劉春貞積欠之債務未予解決，竟遷怒被告，趁持有案外人劉春貞所簽
    發，付款人臺灣土地銀行南臺中分行、發票日八十六年十二月三十日、面額八十
    萬元、支票號碼：ＤＲ0000000號之支票一紙之機會，在支票背面偽造被
    告之簽名及印文，並提出行使，分別由告訴人乙○○、丙○○○提出行使，向本
    法院民事庭聲請假扣押，及向本院臺中簡易庭對被告提起給付票款之民事訴訟，
    意圖請求被告給付告訴人乙○○、丙○○○各八十萬元，而向該管承辦之法官誣
    指告訴人丙○○○犯有刑法上行使偽造私文書罪及詐欺罪，因認被告此部分事實
    亦涉犯刑法第一百六十九條第一項誣告罪嫌。
四、按犯罪事實應依證據認定之，無證據不得推定其犯罪事實；又不能證明被告犯罪
    者，應諭知無罪之判決，刑事訴訟法第一百五十四條、第三百零一條第一項分別
    定有明文；且認定不利於被告之事實，須依積極證據，苟積極證據不足為不利於
    被告事實之認定時，即應為有利於被告之認定，更不必有何有利之證據，亦有最
    高法院三十年上字第八一六號判例可資參照。又按誣告罪之成立，須以被誣告人
    ，因虛偽之申告，而有受刑事或懲戒處分之危險為其要件（最高法院三十年上字
    第二００三號判例參照）。誣告罪中所稱之該管公務員，以有偵查犯罪或受理審
    判之職權為限（司法院院字第五十一號解釋參照）。且提起自訴之被害人犯罪，
    而被告為其被害人者，被告得於第一審辯論終結前提起反訴，刑事訴訟法第三百
    三十八條定有明文，亦即在自訴程序中，提起反訴者僅得以自訴人為反訴之被告
    ，其如對非自訴人提起反訴，起訴程序即屬違背規定，受訴法院應諭知不受理之
    判決。經查，被告確有在本院八十七年度自字第八八號告訴人乙○○自訴被告詐
    欺案件，具狀對告訴人丙○○○提起反訴，為被告所自承，且經告訴人丙○○○
    在偵查時指述明確，並經本院調閱該案卷宗核閱屬實，被告有於該自訴案件審理
    時對告訴人丙○○○提起反訴之事實固可認定；然查本院八十七年度自字第八八
    號被告甲○○詐欺案件，係告訴人乙○○對被告提起之自訴，該案之自訴人僅為
    告訴人乙○○一人，告訴人丙○○○並非該案之自訴人，依前揭法律規定，被告
    即不得於該案自訴程序中，對告訴人丙○○○提起反訴，被告利用該告訴人乙○○自訴被告之自訴程序，對告訴人丙○○○提起反訴，其反訴之提起即屬起訴程
    序違背規定，法院即應在程序上為不受理之判決，而不得於實體上審理並予以論
    罪科刑。本院八十七年度自字第八八號判決即本此規定，就被告反訴告訴人丙○○○部分為不受理之判決，有該案判決書一件在卷可稽。從而，揆諸前揭司法院
    院字第五十一號解釋及最高法院判例之意旨，本院於該自訴案件既無就被告反訴
    告訴人丙○○○部分予以受理反訴之權，而應為不受理之判決，即非刑法第一百
    六十九條第一項規定所指之「該管公務員」，殊甚明顯，且本院既應為不受理之
    判決，告訴人丙○○○在該反訴案件，即無受刑事或懲戒處分之危險。從而，被
    告此部分之行為，核與誣告罪之犯罪構成要件不該當，而難以論以誣告罪責；惟
    公訴人認被告此部分事實，與前揭已起訴論罪部分之事實，有實質上一罪之關係
    ，爰不另為無罪之諭知，附此敘明。
據上論斷，應依刑事訴訟法第二百九十九條第一項前段，刑法第一百六十九條第一項
，判決如主文。
中      華      民      國      九十一      年    十一  月    二十二    日
                                    臺灣臺中地方法院刑事第一庭
                                        法  官  林  源  森
右正本證明與原本無異
如不服本判決，應於收受本判決後十日內向本院提出上訴書狀，其未敘述上訴理由者
，並得於提起上訴後十日內向本院補提理由書狀（均須按他造當事人之人數附繕本）
「切勿逕送上級法院」
                                        書記官
中      華      民      國      九十一      年    十一  月    二十二    日
附錄本案論罪科刑法條全文：
中華民國刑法第一百六十九條
意圖他人受刑事或懲戒處分，向該管公務員誣告者，處七年以下有期徒刑
。
意圖他人受刑事或懲戒處分，而偽造、變造證據，或使用偽造、變造之證
據者，亦同。
